【裁判字號】    99,交聲,1830
【裁判日期】    991229
【裁判案由】    聲明異議
【裁判全文】
臺灣高雄地方法院交通事件裁定        99年度交聲字第1830號
原處分機關  交通部公路總局高雄區監理所
異  議  人  蘇輝能
上列異議人即受處分人因違反道路交通管理處罰條例案件，對於
交通部公路總局高雄區監理所中華民國99年6 月4 日所為之處分
（原處分案號：高監營裁字第裁80-N00000000號），聲明異議，
本院裁定如下：
    主  文
原處分撤銷。
蘇輝能汽車駕駛人，駕駛汽車經測試檢定酒精濃度超過規定標準
，壹年內禁止考領普通重型機器腳踏車駕駛執照，並應接受道路
交通安全講習。
    理  由
一、聲明異議意旨略以：異議人即受處分人蘇輝能（下稱異議人
    ），於民國97年12月16日21時10分許，騎乘車號XYB-666 號
    普通重型機車，行經高雄市○○區○○路與甲智路口，經警
    攔檢實施酒測，因其呼氣酒精濃度高達0.86mg/l，超過規定
    標準（0.55mg/l以上），為警開單舉發，並經原處分機關依
    道路交通管理處罰條例第35條第1 項第1 款規定，裁處罰鍰
    共新臺幣（下同）46,800元，吊扣其小型車普通駕駛執照12
    個月，並應參加道路交通安全講習云云。
二、聲明異議意旨略以：惟異議酒駕之行為，業經檢察官（異議
    人誤為法院）為緩起訴命異議人提供義務勞務60小時確定在
    案，現原處分機關卻又裁罰異議人46,800元，於法有違，爰
    依法聲明異議，請求撤銷原處分機關罰鍰之處分等語。
三、按聲明異議應以交通違規行為為標的，非以處罰項目為範圍
    ，猶如刑事訴訟上訴範圍非以上訴人指摘之有期徒刑或罰金
    或從刑或保安處分為範圍，是以酒後駕車之單一交通違規行
    為，其處罰效果包括罰鍰、吊扣駕駛執照與施以道路交通安
    全講習等，與該交通違規行為是否存在並無從分離。法院審
    理時應先確定受處分人是否確有交通違規行為存在，再決定
    原處分機關所適用之法律有無錯誤，縱異議人異議狀僅言明
    對罰鍰不服，未提及其餘處罰項目，然其餘處罰項目與其交
    通違規行為是否存在既無從分離，法院自應予以審理（臺灣
    高等法院暨所屬法院98年法律座談會刑事類提案第23號審查
    意見參照）。準此，縱本件異議人之異議狀僅就原處分關於
    罰鍰部分聲明異議，本院仍應就原處分所為其餘吊扣駕駛執
    照與施以道路交通安全講習等處罰項目一併審理，合先敘明
    。
四、次按道路交通管理處罰條例所用「車輛」一詞，係指在道路
    上以原動機行駛之汽車（包括機器腳踏車）或以人力、獸力
    行駛之車輛；又汽車駕駛人領有聯結車、大客車、大貨車或
    小型車駕駛執照，駕駛重型機器腳踏車，處1,800 元以上3,
    600 元以下罰鍰，並禁止其駕駛；汽車駕駛人飲用酒類後其
    吐氣所含酒精濃度超過每公升0.25毫克者，不得駕車；汽車
    駕駛人，駕駛汽車經測試檢定有酒精濃度超過規定標準者，
    處15,000元以上60,000元以下罰鍰，並當場移置保管其車輛
    及吊扣其駕駛執照1 年，道路交通管理處罰條例第3 條第8
    款、第22條第1 項第4 款、第35條第1 項第1 款，道路交通
    安全規則第114 條第2 款分別定有明文；再按行政罰法第26
    條第1 項規定，一行為同時觸犯刑事法律及違反行政法上義
    務規定者，依刑事法律處罰之。但其行為應處以其他種類行
    政罰或得沒入之物而未經法院宣告沒收者，亦得裁處之。又
    於94年12月14日修正、95年3 月1 日施行之道路交通管理處
    罰條例第68條，固規定：「汽車駕駛人，因違反本條例及道
    路交通安全規則之規定，受吊扣或吊銷駕駛執照處分時，吊
    扣或吊銷其持有各級車類之駕駛執照」，惟修正後業已刪除
    『吊扣』之規定，改為：「汽車駕駛人，因違反本條例及道
    路交通安全規則之規定，受吊銷駕駛執照處分時，吊銷其持
    有各級車類之駕駛執照」，其修正理由乃係舊法將違法或違
    規駕駛人所持有各級車類之駕駛執照一併吊扣，失之過酷，
    影響人民工作及生活甚鉅，而刪除吊扣駕駛人駕駛執照時，
    應吊扣駕駛人持有各級車類駕駛執照之規定，是依現行道路
    交通管理處罰條例，已無得吊扣駕駛人所持有他級駕駛執照
    之依據存在，從而，於為吊扣駕駛人駕駛執照之處分時，自
    僅得吊扣駕駛人違規時所駕駛該級車類之駕駛執照，以限制
    其繼續駕駛該級車類行駛道路之權利，若駕駛人並無該級車
    類之駕駛執照，即無從執行吊扣駕駛執照之處分，而僅係應
    否依道路交通管理處罰條例第22條第1 項規定處罰駕駛人之
    問題。
五、經查：
（一）異議人於前揭時、地，騎乘前開普通重型機車，經警攔檢
      實施酒測，因其呼氣酒精濃度高達0.86mg/l，超過規定0.
      25mg /l 之標準（0.55mg/l以上），為警開單舉發，並經
      原處分機關依道路交通管理處罰條例第35條第1 項第1 款
      規定，裁處罰鍰46,800元，吊扣其小型車普通駕駛執照12
      個月，並應參加道路交通安全講習等情，有高雄縣政府警
      察局97年12月16日高警交字第N00000000 號舉發違反道路
      交通管理事件通知單、交通部公路總局高雄區監理所99年
      6 月4 日高監營裁字第裁80-N00000000號違反道路交通管
      理事件裁決書及酒精濃度測試單各1 份在卷可稽（見本院
      卷第8 頁、第9 頁），復為異議人所不爭執，此部分之事
      實，堪以認定。
（二）異議人於本件違規時，並未考領普通重型機車駕駛執照，
      僅有小型車普通駕駛執照，而原處分機關上開裁決所指應
      吊扣之異議人汽車駕駛執照，係指異議人之小型車普通駕
      駛執照等事實，業經本院電詢原處分機關明確（見本院卷
      第17頁），並有原處分機關違反道路交通管理事件不服裁
      決聲明異議案件移送書、上揭裁決書各1 份在卷可憑（見
      本院卷第1 頁、第9 頁）。然依上揭說明，本件異議人既
      係騎乘普通重型機車違反道路交通管理處罰條例第35條第
      1 項第1 款之規定，依法即僅能吊扣其普通重型機車駕駛
      執照，並無得吊扣異議人持有他級駕駛執照之依據，原處
      分機關以異議人有上開違規行為，裁處吊扣異議人之小型
      車普通駕駛執照，已難謂係適法之處分。復依道路交通管
      理處罰條例第67條第6 項規定：「汽車駕駛人違反本條例
      規定，應受吊扣駕駛執照處分，於汽車駕駛人係無駕駛執
      照駕車者，在所規定最長吊扣期間內，不得考領駕駛執照
      。」足見道路交通管理處罰條例就無駕駛執照駕車而應受
      吊扣駕駛執照處分之情形，已另設有禁止考領駕駛執照之
      處罰方式，是以，本件異議人於違規時並未持有普通重型
      機車駕駛執照，自無從予以吊扣，而應依道路交通管理處
      罰條例第67條第6 項規定，依法禁止其於1 年內考領普通
      重型機車駕駛執照。
（三）至原處分機關因異議人有上開違規行為，違反行政法上義
      務規定，而依道路交通管理處罰條例第35條第1項第1款及
      違反道路交通管理事件統一裁罰基準表所為之裁罰規定，
      裁處異議人罰鍰46,800元部分，參諸前揭行政罰法第26條
      之立法理由，行政罰法中刑事法律處罰優先且不再處以行
      政秩序罰之目的，既係因為行為人已接受刑罰而足資警惕
      ，且已發生懲罰之作用，即無使行為人陷於雙重處罰之不
      利益，則關於刑事法律處罰之範圍自應採取實質認定，凡
      刑事實體法或程序法中所規定客觀上剝奪行為人生命、自
      由、財產權利，主觀上亦因制裁之嚴厲性、痛苦性，其強
      度足以造成心理強制而間接達成矯正教化目的之處遇手段
      ，皆應納入其中，而不以形式上符合刑法第32條至第34條
      所定主刑及從刑種類者為限，始與前揭法律規範之意旨相
      符。按觸犯刑事法律之犯罪行為，除得經檢察官之起訴，
      並由法院審理後，為有罪科刑、無罪、免訴、不受理、不
      付審理之裁判外，依刑事訴訟法第253 條之1 第1 項、第
      253 條之2 第1 項第5 款規定，如檢察官認該行為所涉為
      死刑、無期徒刑或最輕本刑3 年以上有期徒刑以外之罪，
      於參酌刑法第57條所列事項及公共利益之維護，認以緩起
      訴為適當者，得定1 年以上3 年以下之緩起訴期間為緩起
      訴處分，並同時命被告提供一定時數之義務勞務，其如未
      在上開指定期間內確實履行義務，依刑事訴訟法第253 條
      之3 第1 項第3 款之規定，受緩起訴人將遭受撤銷緩起訴
      處分之不利益；反之，倘其確實遵守並履行各項緩起訴條
      件，除非合於刑事訴訟法第260 條所定情形之一，否則異
      議人即無再就同一案件遭受刑事追訴之虞。從而，受緩起
      訴人已因上開緩起訴處分而剝奪其人身自由（強制於一定
      時間內為義務勞務而無法自由選擇行動、工作），主觀上
      上揭義務勞務亦具有強制性、懲罰性，雖不若易科罰金係
      以支付金錢作為自由刑之替代，惟經由緩起訴處分附帶條
      件義務勞務之履行使其免於遭檢察官發動起訴程序，仍具
      有替代刑罰之效果，仍屬其為犯罪所付出之代價，廣義而
      言，應屬上揭所稱之「實質刑事法律處罰」，而屬行政罰
      法第26條規定：「一行為同時觸犯刑事法律及違反行政法
      上義務規定者，依刑事法律處罰之」，所稱之「依刑事法
      律處罰之」。又服義務勞動雖非繳納金錢，但依修正之刑
      法第41條第2 項規定，得易科罰金者，得以提供社會勞動
      6 小時折算1 日，是服勞動並非毫無付出，且是否以勞動
      之方式作對被告為緩起訴處分所為負擔，檢察官可依情狀
      考量。是服義務勞動並無違反比例原則，或鼓勵民眾喝酒
      過量駕車之情，一併敘明。
（四）是以異議人上開酒後駕車行為，係一行為同時觸犯刑事法
      律及違反行政法上義務規定，茲同一行為觸犯刑法第185
      條之3 之刑事罪嫌，既經臺灣高雄地方法院檢察署檢察官
      以98年度偵字第1466號為緩起訴處分確定，即緩起訴期間
      為1 年，受處分人並應依緩起訴內容於緩起訴期間屆滿日
      3 個月內，提供60小時義務勞動，有該處分書、臺灣高等
      法院高雄分院檢察署處分書及臺灣高等法院被告前案紀錄
      表各1 份附卷可參（見本院卷第10頁至第12頁）。而緩起
      訴處分命「受處分人提供60小時之義務勞動」，雖非刑法
      所定之刑罰，然其實已對受處分人名譽、心理、自由及財
      產等產生相當制約，應可實質該當行政罰第26條第1 項所
      指「依刑事法律」之處罰。至道路交通管理處罰條例第35
      條第8 項固定有汽車駕駛人經裁判確定，而處以罰金低於
      該條例第92條所訂最低罰鍰基準規定，應依該條例裁決繳
      納不足最低罰鍰部分之規定。惟檢察官以緩起訴命被告向
      指定之公益團體提供義務勞務，與道路交通管理處罰條例
      第35條第8 項經裁判確定處以罰金性質迴異，並無所謂差
      額可言，自無適用該條例之可能。綜上，受處分人「酒精
      濃度超過規定標準」之違規行為，既已依行政罰法第26條
      第1 項前段規定受有刑事處罰，復無行政罰第26條第2 項
      規定所揭示「經不起訴處分或為無罪、免訴、不受理、不
      付審理之裁判確定者」此類未課予行為人實質上不利益負
      擔之情形。揆諸上揭說明，行政機關應無再對受處分人課
      予「罰鍰」之餘地，而受處分機關仍逕予裁罰受處分人罰
      鍰46,800元，即有違誤（參見臺灣高等法院高雄分院99年
      度交抗字第36號裁定意旨）。至上揭緩起訴命異議人義務
      勞務雖未於規定之期間履行完畢，惟上揭義務勞務係因臺
      灣高雄地方法院檢察署未及於期間內處理異議人請求至他
      地履行之聲請，以致異議人未能履行該義務勞務完畢等節
      ，業經本院調閱該緩起訴執行卷（臺灣高雄地方法院檢察
      署98年度緩護勞字第261 號卷）明確，並經本院電詢該署
      承辦人員確實（見被本院卷第23頁），復有臺灣高等法院
      被告前案紀錄表1 份在卷可參（本院卷第10頁），是異議
      人雖未完成上揭義務勞務，惟此情顯然係不可歸責於異議
      人，且該緩起訴既係確定未經撤銷而實質上仍生效，自不
      得將該義務勞務未完成情事之不利歸於於異議人，附此敘
      明。
六、綜上所述，異議人違反道路交通管理處罰條例第35條第1 項
    第1 款「酒精濃度超過規定標準」之違規行為，固應依該條
    規定裁處吊扣駕駛執照、罰鍰，及依同條例第24條第1 項第
    2 款之規定接受道路交通安全講習。惟原處分機關僅得吊扣
    異議人違規當時所駕駛之車輛種類即普通重型機車駕駛執照
    ，不得代以吊扣其小型車普通駕駛執照，且異議人係屬無照
    駕駛，已如上述，應依道路交通管理處罰條例第67條第6 項
    規定，處以1 年內禁止考領普通重型機車駕駛執照之處罰，
    原處分機關未審酌新修正之法律規定，逕對異議人裁處吊扣
    小型車普通駕駛執照12個月之處分，於法尚有未合；而原處
    分機關對異議人上開違規行為裁處罰鍰46,800元，亦違反「
    一事不二罰」原則，是異議人此部分異議，非無理由。而異
    議人就參加道路交通安全講習部分，雖未言明提起異議，然
    依前揭法條意旨之說明，此部分與其交通違規行為是否存在
    既無從分離，自應由本院將原處分全部撤銷，另為裁定如主
    文第2 項所示。
據上論斷，應依道路交通案件處理辦法第19條前段，裁定如主文
。
中    華    民    國    99    年    12    月    29    日
                        交通法庭  法  官  王參和
以上正本證明與原本無異。
如不服本裁定，應於收受送達後5 日內向本院提出抗告狀。
中    華    民    國    99    年    12    月    29    日
                                  書記官  葉祝君

司法院資訊處製作；財團法人民間司法改革基金會備份。
